【裁判字號】    86,重訴,52
【裁判日期】    890913
【裁判案由】    分割共有物
【裁判全文】
臺灣桃園地方法院民事判決  八十六年度重訴字第五二號
    原      告    戊○○
                  丙○○
    右二人共同
    訴訟代理人    林彥百律師
    被      告    甲○○
                  己○○
    右  一  人
    訴訟代理人    藍忠琳
    被      告    丁○○
    兼  右一人
    訴訟代理人    乙○○
右當事人間分割共有物事件，本院判決如左：
    主    文
兩造共有坐落桃園縣龍潭鄉○○○段如附表所示之土地，准予原物分割，分割方法如
附表所示。
被告甲○○、乙○○、己○○、丁○○應就前項分割結果協同原告向地政機關辦理分
割登記；並將原告分得單獨所有部分之土地交付原告。
訴訟費用由被告分擔二分之一，餘由原告分擔。
        事  實
甲、原告方面：
─、聲明：如主文所示。
二、陳述：
（一）本件坐落如附表所示之土地，原係兩造之先父廖德興所有，廖德興於民國八十
      四年一月十五日逝世，系爭土地由廖葉阿妹（廖德興之配偶）、原告、被告七
      人共同繼承。依民法第一千一百四十四條第一款之規定，各有系爭土地七分之
      一應繼分。嗣廖葉阿妹於八十四年七月廿二日逝世，其前開取得之權利遂由其
      直系血親卑親屬即被告甲○○、乙○○、己○○、丁○○繼承取得（戊○○、
      丙○○與廖葉阿妹無血緣關係），各再取得爭系土地二十八分之一之應繼分。
      兩造並於八十五年十二月十六日辦理繼承登記完畢。故原告戊○○、丙○○之
      應繼分各為七分之一、被告甲○○、乙○○、己○○、丁○○之應繼分各為二
      十八分之五。
（三）為土地之利用，原告多次向被告商量辦理分割，詎渠等均置不理，爰以起訴狀
      繕本之送達為請求分割遺產，終止公同共有關係之意思表示，並請求如前開聲
      明之裁判分割如附表，暨請求交付分得之土地及協同辦理登記。
三、證據：提出土地登記謄本、遺產稅免稅證明書、戶籍謄本、相片八幀、民宇測量
    事務所之實測圖、兩造之協議書。
乙、被告方面：
一、聲明：請求駁回原告之訴。
二、陳述：依民法第八百二十九條規定，公同關係存續中，各公同共有人不得請求分
    割其公同共有物，今原告將先父廖德興之遺產為繼承登記後，依法不得請求分割
    公同共有之遺產。惟對原告之分割方案，兩造有共識，並無意見。
三、證據：提出桃園縣龍潭鄉戶政事務所函、土地所有權登記申請書（二六二之十）
    、土地贈與所有權移轉契約書（二六二之十）、台灣省政府函、叔父和堂兄證明
    書、遺囑、不動產買賣契約書、同意書、內政部函、桃園縣楊梅鎮公所函等為證
    ，並聲請傳訊證人羅吉應、羅慶鍊、葉日盛。
丙、本院依職權履勘現場並請桃園縣大溪地政事務所測量。
    理    由
一、原告主張：坐落桃園縣龍潭鄉○○○段如附表所示之土地，原係兩造之先父廖德
    興所有，廖德興於八十四年一月十五日逝世，系爭土地由廖葉阿妹（廖德興之配
    偶）、原告、被告七人共同繼承，各有系爭土地七分之一應分。嗣廖葉阿妹於八
    十四年七月廿二日逝世，其前開取得之權利遂由其直系血親卑親屬即被告甲○○
    、乙○○、己○○、丁○○繼承取得（戊○○、丙○○與廖葉阿妹無血緣關係）
    ，各再取得爭系土地二十八分之一之應繼分。兩造並於八十五年十二月十六日辦
    理繼承登記完畢。故原告戊○○、丙○○之應繼分各為七分之一、被告甲○○、
    乙○○、己○○、丁○○之應繼分各為二十八分之五，故附表所示之土地，目前
    為兩造所公同共有之事實，為兩造所不爭執，復有土地記簿謄本、戶籍謄本附卷
    可稽，堪信屬實。
二、按公同關係存續中，各公同共有人不得請求分割公同共有物，民法第八百二十九
    條固定有明文，但此項公同共有關係非不得終止，則公同共有人中一人在訴訟外
    或於起訴時，以訴狀向其他公同共有人表示終止公同關係之意思，而請求分割公
    同共有物，如該終止公同關係之意思表示正當，為合法之終止，則其公同關係已
    不復存在，無適用民法第八百二十九條之餘地，最高法院三十七年上字第七三五
    七號判例可資參照。次按各共有人，得隨時請求分割共有物，但因物之使用目的
    不能分割或契約訂有不分割之期限者，不在此限；雖經編定為某種使用之土地，
    於其所定之使用期限前，仍得為從來之使用，倘現在尚無不能分割之情形，縱將
    來可能依其使用目的不能分割之情事，亦無礙共有人之分割請求權，民法第八百
    二十三條第一項、最高法院七十年台上字第二六０號判決可資參照。又分割共有
    物，以消滅共有關係為目的。法院裁判分割共有土地時，除因該土地內部分土地
    之使用目的不能分割  (如為道路)或部分共有人仍願維持其共有關係，應就該部
    分土地不予分割或准該部分共有人成立新共有關係外，應將土地分配於各共有人
    單獨所有。最高法院六十九年度台上字第一八三一號著有判例可參。再按分割之
    方法，不能協議決定者，法院得因任何共有人之聲請，以原物分配於各共有人，
    民法第八百二十四條第二項第一款分別定有明文。又按法院就共有物為裁判分割
    時，應考慮公平、當事人聲明、應有部分之比例與實際是否相當、共有物之客觀
    情狀、共有物之性質、共有物之價格與經濟價值、共有利益、各共有人主觀因素
    與使用現狀、各共有人之利害關係等因素。
三、查：
（一）如附表所示之土地為兩造公同共有，依民法第八百二十九條規定各公同共有人
      固不得請求分割，但此項公同共有關係非不得終止，原告為公同共有人之一，
      於起訴時，以起訴狀向其他公同共有人即被告表示終止公同關係之意思，而請
      求分割公同共有物，經核該終止公同關係之意思表示應屬正當，為合法之終止
      ，則其公同關係已不復存在，無適用民法第八百二十九條之餘地，先予敘明。
（二）本院爰斟酌系爭土地多筆，地目有旱、道、建，使用地類別有道路用地、建築
      用地、農牧用地等，及原告所提之分割方案，經過數年來兩造之溝通，終於達
      成共識，故本院考慮公平性、當事人聲明、應有部分之比例與實際是否相當、
      共有物之客觀情狀、共有物之性質、共有物之價格與經濟價值、共有利益、各
      共有人主觀因素與使用現狀、各共有人之利害關係等因素，以及共有人多年來
      之爭議、溝通協商而終達成共議等之心願，審訂本件之分割方法，認附表所示
      之桃園縣龍潭鄉○○○段二六二之七、二六二之九、二六二之十、二六二之一
      一二八、二六二之一一二九、二六二之一一三０、二六二之一一三一、二五一
      之二四０、二五一之九八二、二五一之四四等地號之土地，仍保持共有狀態，
      各共有人及其應有部分詳如附表所載。至於同段二六二之九０六地號，分歸原
      告戊○○單獨所有；同段二五一之九八三地號，分歸被告己○○單獨所有；同
      段二五一之九八五地號，分歸原告丙○○單獨所有。
四、第按命債影人為一定之意思表示之判決確定或其他與確定判決有同一效力之執行
    名義成立者，視為自其確定或成立時，債務人已為意思表示。前項意思表示有待
    於對待給付者，於債權人已為提存或執行法院就債權人已為對待給付給予證明書
    時，視為債務人已為意思表示。強制執行法第一百三十條定有明文。又關於繼承
    財產或共有物分割之裁判，執行法院得將各繼承人或共有人分得部分點交之；其
    應以金錢補償者，並得對於補償義務人之財產執行。執行名義係變賣繼承財產或
    共有物，以價金分配於各繼承人或各共有人者，執行法院得予以拍賣，並分配其
    價金，其拍賣程序，準用關係動產或不動產之規定。同法第一百三十一條亦有明
    文。且依土地登記規則第八十六條規定：「依據法院判決申請共有物分割登記者
    ，部分共有人得提出法院確定判決書及其他應附書件，單獨為全體共有人申請分
    割登記，登記機關於登記完畢後，應通知他共有人。其所有權狀應俟登記規費及
    罰鍰繳納完畢後，持憑繳納收據再行繕發。」由上述規定得知，分割共有物之裁
    判固屬形成判決，惟具有給付判決之效力，原則上原告得以該分割之確定判決，
    單獨為全體共有人為分割登記，並得以該判決為點交之依據。然形成力與給付之
    效力仍有不同，法律固將共有物分割賦予形成兼給付之效力，期紛爭一次解決，
    惟理論上仍非相同，故原告第二項聲明請求協同為分割登記及交付分得之土地，
    乃給付請求，得與形成效果分開請求，並無不可。
五、從而原告依民法第七百六十七條規定、第八百二十四條等規定，請求兩造共有之
    前開土地，准予原物分割，並依如附表所示之分割方法保持共有或單獨所有，同
    時請求被告甲○○、乙○○、己○○、丁○○應就本件分割結果協同原告向地政
    機關辦理分割登記；並將原告分得單獨所有部分之土地交付原告，即屬有據，應
    予准許。
六、因本案事證已臻明確，兩造其餘主張陳述及所提之證據，均毋庸再予審酌，附此
    敘明。
七、據上論結，本件原告之訴為有理由，依民事訴訟法第七十八條、第八十一條第二
    款判決如主文。
中      華      民      國    八十九    年      九      月     十三     日
                                        臺灣桃園地方法院民事第二庭
~B法      官  周祖民
右為正本係照原本作成
如對本判決上訴須於判決送達後廿日內向本院提出上訴狀
中      華      民      國    八十六    年     十二     月      九      日
~B法院書記官  劉飛龍
~t30;
┌──┬────────┬─┬────┬──────────────────────────┬───────┐
│坐落│地號            │地│面積    │ 分割後之應有部分與單獨所有權人（分割方法）         │權利狀態      │
│    │                │目│（平方  │                                                    │              │
│    │                │  │公尺）  │                                                    │              │
├──┼────────┼─┼────┼──────────────────────────┼───────┤
│桃  │二六二之七      │旱│９１４  │一、戊○○、丙○○：各七分之一。                    │     分       │
│    │                │  │        │二、甲○○、乙○○：各二十八分之六。                │              │
│園  │                │  │        │三、己○○、丁○○：各二十八分之四。                │     別       ││
│    ├────────┼─┼────┼──────────────────────────┤              │
│縣  │二六二之九      │旱│１２１１│分歸甲○○、乙○○所有，應有部分各二分之一。        │     共       │
│    ├────────┼─┼────┼──────────────────────────┤              │
│龍  │二六二之十      │道│３６３０│同右                                                │     有       │
│    │                │  │        │                                                    │              │
│潭  ├────────┼─┼────┼──────────────────────────┼───────┤
│    │二六二之九０六  │建│２７６  │由戊○○單獨所有。                                  │單獨所有      │
│鄉  ├────────┼─┼────┼──────────────────────────┼───────┤
│    │二六二之一一二八│旱│１８    │分歸甲○○、乙○○所有，應有部分各二分之一。        │              │
│九  ├────────┼─┼────┼──────────────────────────┤              │
│    │二六二之一一二九│旱│１４    │同右                                                │     分       │
│座  ├────────┼─┼────┼──────────────────────────┤              │
│    │二六二之一一三０│旱│１６１  │同右                                                │     別       │
│寮  ├────────┼─┼────┼──────────────────────────┤              │
│    │二六二之一一三一│旱│２９７  │一、戊○○、丙○○：各七分之一。                    │     共       │
│段  │                │  │        │二、甲○○、乙○○、己○○、丁○○：各二十八分之五。│              │
│    ├────────┼─┼────┼──────────────────────────┤     有       │
│    │二五一之二四０  │建│５      │分歸甲○○、乙○○所有，應有部分各二分之一。        │              │
│    ├────────┼─┼────┼──────────────────────────┤              │
│    │二五一之九八二  │建│３      │同右                                                │              │
│    ├────────┼─┼────┼──────────────────────────┼───────┤
│    │二五一之九八三  │道│４４８  │由己○○單獨所有。                                  │單獨所有      │
│    ├────────┼─┼────┼──────────────────────────┼───────┤
│    │二五一之九八五  │道│４８４  │由丙○○單獨所有。                                  │單獨所有      │
│    ├────────┼─┼────┼──────────────────────────┼───────┤
│    │二五一之四四    │旱│２０８３│一、戊○○、丙○○：各七分之一。                    │分別共有      │
│    │                │  │        │二、甲○○、乙○○、己○○、丁○○：各二十八分之五。│              │
└──┴────────┴─┴────┴─┬────────────────────────┴───────┘


司法院資訊處製作；財團法人民間司法改革基金會備份。
